【裁判字號】    89,台上,4784
【裁判日期】    890810
【裁判案由】    盜匪
【裁判全文】
最高法院刑事判決                            八十九年度台上字第四七八四號
    上  訴  人  甲○○
右上訴人因盜匪案件，不服台灣高等法院中華民國八十九年五月十二日第二審判決（
八十八年度上訴字第四○七五號，起訴案號：台灣板橋地方法院檢察署七十九年度偵
字第七八○號），提起上訴，本院判決如左：
    主  文
原判決關於甲○○部分（即主文第一項、第二項部分）撤銷，發回台灣高等法院。
    理  由
本件原判決認定上訴人甲○○與已判刑確定之蕭宗華、林家發、林文福，及另案偵查
之蕭進鑫、蕭美月，明知手槍及子彈未經許可，不得持有。上訴人竟與蕭宗華、林家
發、林文福自民國七十八年九月間起，共同基於概括之犯意，意圖為自己不法之所有
，連續於如原判決附表一所示之時間、地點，意圖供強劫之用而持有中共黑星手槍二
把、子彈一發及開山刀二把（其中編號三部分並與蕭進鑫、蕭美月有共同犯意），對
於各該被害人，分別施以強暴或脅迫，致使不能抗拒而取其財物或使其交付，詳如原
判決附表一所示。迄七十九年一月十三日經警循線查獲，並在台北縣三重市○○路○
段七十九號對面之檳榔攤下，扣得林家發所藏放之中共黑星手槍一把、彈匣一個、子
彈一發。上訴人於案發後即逃亡，經第一審法院於七十九年九月十九日發布通緝，至
八十七年八月十四日始緝獲等情。因而撤銷第一審判決，依牽連犯改判論處上訴人共
同連續意圖為自己不法所有，以強暴致使不能抗拒而取他人之物罪刑，固非無見。
惟查：(一)有罪之判決書，應於理由內記載認定犯罪事實所憑之證據及其認定之理由，
刑事訴訟法第三百十條第一款定有明文。蕭宗華於警訊時，雖曾供述上訴人亦參與如
原判決附表一編號二至六所示之犯行（見原判決第四面第三行至末行，第七八○號偵
查卷影本第十一頁背面、第十二頁、第二十四頁背面），但未言及上訴人是否參與原
判決附表一編號一所示之犯行。林家發亦供稱，該次（指附表一編號一）係蕭宗華與
林文福二人進入強劫，伊與另一名不認識者在外守候，不知上訴人是否有參與（見第
一審訴緝第二○○號卷(二)第六頁）。被害人楊木火於警訊時，僅指認蕭宗華（當時冒
名蔡文仁）涉案（見第七八○號偵查卷影本第六頁背面）；於檢察官偵查中供稱，沒
看過上訴人（見同上卷第二十八頁背面）；嗣於審判中證稱：「甲○○不是（侵入強
劫之歹徒）」、「上樓（強劫）的是蕭宗華、林文福。我不能確定（上訴人是否有參
與）」（見第一審第四六六號卷影本第十六頁、第一審訴緝第二○○號卷(一)第一六八
頁）。原判決並未說明上訴人參與強劫楊木火（即原判決附表一編號一部分）所憑之
證據及認定之理由，已有理由不備之違誤（至於原判決第五面所引用林家發、林文福
之供詞，並未言及該次犯行）。另楊木火於第一審已供稱：「沒有看過（甲○○），
但是我知道有甲○○，……我是在中山分局聽警員說甲○○也有參與作案」（見第一
審訴緝第二○○號卷(一)第一六七頁背面、第一六八頁）。上開傳聞雖不能直接採為證
據，但原審未傳喚承辦之警察進一步查證，亦有疏漏。(二)共同被告所為不利於己之供
述，固得採為其他共同被告犯罪之證據，惟此項不利之供述，須無瑕疵可指，而就其
他方面調查，又與事實相符，始得採為其他共同被告犯罪事實之認定。蕭宗華於警訊
自白其犯行時，固曾供述上訴人亦參與如原判決附表一編號三四六所示之犯罪，但於
審判中已辯稱，警訊時「被逼供」（見第一審第四六六號卷影本第九頁）。原審未調
查其自白是否出於自由陳述，即逕採為判決之基礎，已有未合。又林家發僅供稱上訴
人參與第二次（即原判決附表一編號二所示，此部分上訴人已承認犯罪）；林文福則
僅自白其自己犯罪部分，未言及上訴人是否參與犯罪（見原判決第五面第三至第十二
行）。至於被害人李秀春、周瑞三、張玉女、施林秀英等，亦未指認上訴人犯罪（此
部分詳後述）。則上訴人有無參與原判決附表一編號三四六所示之犯罪，除蕭宗華一
人警訊之供述外，原判決並未說明有何其他補強證據，足資證明蕭宗華所供，確與事
實相符，即遽行判決，亦嫌速斷。(三)有罪判決所認定之事實，與所採用之證據，不相
適合時，即屬證據上理由矛盾，其判決當然為違背法令。原判決以被害人李秀春、周
瑞三、張玉女、施林秀英等人，於警訊時或第一審法院已經指述或指認上訴人無訛（
見原判決第五面第十三至十五行），採為不利於上訴人之證據，認定上訴人參與原判
決附表一編號三四六所示之犯罪。惟李秀春於偵查中供稱：沒有見過上訴人（見第七
八○號偵查卷影本第二十八頁背面）；在第一審法院供稱：未看清對方臉孔（見第一
審第四六六號卷影本第九頁背面），沒有辦法確認上訴人有無參與（見第一審訴緝第
二○○號卷(二)第七十五頁）。周瑞三於第一審法院供稱：不能確定上訴人是否有涉案
（見第一審訴緝第二○○號卷(一)第一一○頁）。張玉女於警訊時，僅指認蕭宗華涉案
（見第七八○號偵查卷影本第十五頁背面）；於第一審法院供稱，沒有看清楚，無法
指認（見第一審第四六六號卷影本第二十二頁）。施林秀英於第一審法院供稱：不認
識上訴人，他們有些人矇面，所以認不出來（見第一審第四六六號卷影本第二十頁背
面），均未指認或言及上訴人參與原判決附表一編號三四六所示之犯罪。原判決記載
，此部分事實業據李秀春、周瑞三、張玉女、施林秀英等人，於警訊時或第一審法院
指述或指認上訴人無訛，核與卷內證據資料不相適合，自有證據上之理由矛盾。又證
人歐文慶係蕭宗華被訴變造身分證之被害人，另蔡文仁則為蕭宗華被訴偽造署押罪所
假冒之姓名（見第一審第四六六號卷影本第三十四頁背面），均與上訴人無關，原判
決竟以歐文慶、蔡文仁之指述，採為上訴人犯罪之證據（見原判決第五面倒數第四行
），亦有違誤。(四)本件第一審檢察官對於上訴人持有子彈部分，係依修正前槍彈藥
刀械管制條例第十一條第三項提起公訴；原審改依刑法第一百八十七條論處罪刑。但
並未於審判期日依法告知變更後之罪名，亦未說明變更檢察官所引應適用之法條，亦
有疏漏。以上情形，或為上訴意旨指摘所及，或為本院得依職權調查之事項，應認關
於甲○○部分（即原判決主文第一項、第二項部分），有撤銷發回更審之原因，持有
手槍部分，基於審判不可分原則，併予發回（至於第一審之選任辯護人以自己名義上
訴第二審部分，已經確定）。又周瑞三始終指稱歹徒有六人（見第七八○號偵查卷影
本第十七頁、第一審第四六六號卷影本第二十一頁、第一審訴緝第二○○號卷(一)第一
○九頁），原判決認定僅有四人。另李秀春始終指稱歹徒有四人（見第一審第四六六
號卷影本第九頁背面、第一審訴緝第二○○號卷(二)第七十四頁），蕭宗華與林家發亦
均供稱共犯有四名（見原判決第四面第十一至十五行，第一審訴緝第二○○號卷(二)第
八頁），原判決認定為六人。且卷內並無原判決採為證據之東樺當舖典當登記簿及永
大當舖保管條（見原判決第六面第三行）。究竟實情如何，案經發回，均予查明。
據上論結，應依刑事訴訟法第三百九十七條、第四百零一條，判決如主文。
中      華      民      國    八十九    年      八      月      十      日
                              最高法院刑事第十二庭
                                  審判長法官  陳  炳  煌
                                        法官  陳  正  庸
                                        法官  陳  世  雄
                                        法官  徐  文  亮
                                        法官  吳  信  銘
      右正本證明與原本無異
                                              書  記  官
中      華      民      國    八十九    年      八      月     十四     日


司法院資訊處製作；財團法人民間司法改革基金會備份。
